【裁判字號】    90,訴,1521
【裁判日期】    900914
【裁判案由】    偽造文書
【裁判全文】
臺灣臺中地方法院刑事判決                          九十年度訴字第一五二一號
    公  訴  人  台灣台中地方法院檢察署檢察官
    被      告  己○○
右列被告因偽造文書等案件，經檢察官提起公訴（九十年度偵字第四一九八號），本
院判決如左：
    主  文
己○○共同連續行使偽造私文書，足以生損害於他人，處有期徒刑肆月，如易科罰金
，以參佰元折算壹日。
    事  實
一、己○○於民國（下同）八十六年十一月十日，邀集乙○○（參加二會）、庚○○
    （以劉新蘭名義參加）、丙○○、甲○○、戊○○、蔣木欽、楊太原（參加二會
    ）及賴淑芬等人參加由其發起召集之民間互助會，會員連同會首共計三十六人之
    互助會一會，每會會款新臺幣（下同）一萬元，期間自八十六年十一月十日至八
    十九年十月十日止，採標金由會款扣除之方式（即俗稱內標），已得標之死會會
    員除每月應繳金額為前揭固定金額，活會會員則繳交扣除當月得標利息後之餘額
    ，於每月十日晚上八時在台中縣大安鄉○○村○○路七十五巷十二號己○○住處
    開標。初期各會並未發生異樣，嗣因己○○之妻鄭秀葉（未據檢察官起訴）投資
    失利，債務急需清償，其經濟能力已陷於困難，己○○與鄭秀葉遂共同基於意圖
    為自己不法所有之概括犯意聯絡，利用會員彼此間不熟識，明知乙○○（二會）
    、庚○○（以劉新蘭名義參加）、丙○○、甲○○、林秋娟及戊○○等六人尚屬
    活會會員，分別於附表編號一至七所載開標日，趁乙○○等人未前往投標之機會
    ，竟與鄭秀葉共同基於偽造私文書之概括犯意犯意聯絡及行為分擔，未經其等同
    意或授權，由鄭秀葉分別假冒乙○○、丙○○、甲○○、林秋娟、劉新蘭及戊○○等人參與競標，並在標單上偽簽乙○○、丙○○、甲○○、林秋娟、劉新蘭及
    戊○○等人姓名之簽署及載入競標利息三千五百元（甲○○部分）、三千八百元
    （戊○○部分）、四千元（劉新蘭名義部分）、四千元（丙○○部分）、四千元
    （林秋娟部分）、及乙○○部分分為三千五百元、四千元，而偽造乙○○、丙○○、甲○○、林秋娟、劉新蘭及戊○○等人名義之標單（詳如附表所示、標單於
    開標後均已丟棄）提出行使於出席之活會會員，致活會會員均不知有詐，而陷於
    錯誤，即按每會六千、六千五百元或六千二百元交付予收取會款之己○○及鄭秀
    葉（詳如附表編號一至七所示），足以生損害於其餘活會會員蔣木欽、楊太原及
    賴淑芬等人。己○○詐標標得上揭會款後，並向其他會員佯稱係由乙○○、庚○○、丙○○、林秋娟、劉新蘭及戊○○得標，合計己○○與鄭秀葉共詐得活會金
    額共計三十四萬六千五百元（詳如附表編號一至七所示、至於死會會員依互助會
    契約所繳交予會首金額非詐欺所受損害，不予計入）。嗣該會於八十七年六月十
    日開標後己○○遂宣佈停標，鄭秀葉復不知去向，當時尚屬活會會員之乙○○、
    庚○○、丙○○、甲○○、林秋娟、戊○○及蔣木欽、楊太原及賴淑芬等人，始
    知受騙。
二、案經乙○○、庚○○、丙○○、甲○○、戊○○訴請台灣台中地方法院檢察署檢
    察官偵查起訴。
    理  由
一、訊據被告己○○固坦承發起前開民間互助會之事實，並自承於八十九年七月十日
    起停會，惟否認不法所有之意圖及冒標情事，辯稱：上開互助會係伊妻鄭秀葉所
    主持，會員並非伊所找的，開標時亦非伊所主持。有時收取會錢，送會款才是伊
    在處理，有時候是我們夫妻一起去。然伊不識字，並未填寫任何標單，鄭秀葉有
    無寫標單伊並不清楚，若有活會會員委託標取會款，會幫他們寫，現鄭秀葉已離
    家不知去向云云。經查：
    （一）右據事實業據被害人乙○○、庚○○、甲○○及戊○○於偵審中指訴綦詳
          ，並據前揭被害人提出互助會名單影本，與計算表及被告積欠活會確認單
          各一件附卷足稽。而徵之證人丁○○○於本院調查證據時到庭具結證稱：
          「我是莊惠如的母親，他在八十八年七月間生產，我就代他去標會，八十
          八年八月到八十九年六月十日大部分我都有去標會」、「八十八年十二月
          十日我寫三千二百元，被告的太太鄭秀葉拿張標單說甲○○以三千五百元
          標到」、「（八十九年一月十日是否去標會？）我沒有去，二月也沒有去
          ，三月十日我有去，我是以三千一百元標，但是沒有標到，鄭秀葉說好像
          是卓秀貴標到的，但是她沒有在場，是鄭秀葉拿標單給我們看八十九年四
          月十日我沒有去，五月十日我出標三千五百元，可是標單是林秋娟標到的
          ，她是以四千元標到的，她有在場，六月十日是林秋娟標的，我當時是出
          三千六百元，林秋娟有寫標單，也有在場」、「（有幾次得標的人不在場
          ？由會首宣布由他人得標？）有六、七次左右我有在場，而得標的會員沒
          有在場的，因為我是代替我女兒來，所以不清楚，我印象最深刻，是八十
          八年十二月十日和八九年三月十日這二次，鄭秀葉宣布得標的人都沒有在
          場，她有拿標單給我們看，但沒有實際給我們看清楚」等語（見本院九十
          年八月二十一日訊問筆錄第二、三頁），此參諸被告己○○於偵查中自承
          ：「（用那些人名字去標？）用會員的名字標，告訴人所有名義均被冒標
          了」等語（見偵查卷宗第十七頁正面第一、二行）互核相符，由此益見被
          告前揭辯稱不知有無填寫標單乙情，顯見被告情虛而有所保留，其所陳是
          否屬實，已值存疑。
    （二）次徵之證人丁○○○於本院調查時另證稱：「（開標當時被告在做何事？
          ）當時被告在旁邊，和其他會員在說話，得標的標單是鄭秀葉拿給我們看
          」、「（本件會首到底是誰？）被告有時會打電話來給我們說怎麼不來看
          看標會的情形，有時候是被告和她太太來收會錢，實際是被告太太主持的
          ，但是會是他們二人的‧被告有時候會打電話給我說當月是標多少」等語
          （見本院九十年八月二十一日訊問筆錄第三、四頁），此核與告訴人指述
          「投標地點是在被告住處，會首是被告，是被告的太太邀我們入會的，每
          次開標有時是被告、有時是他太太主持的，收會錢我們不是交給被告，就
          是交給他的太太」等語（見本院九十年七月十三日訊問筆錄第三頁），告
          訴人甲○○另指述「（如何判斷實際上會首是被告？）被告和他太太有收
          過會款，而被告也會打電話給我們說是否要標會，會單上的會首也是寫被
          告的名字」等語（見本院九十年八月三日審判筆錄第二頁），綜上告訴人
          指述與證人證詞觀之，被告應係前揭互助會之會首無訛，由此益見被告辯
          稱其非該互助會之會首乙節，顯有瑕疵可指。再觀之被告於本院審理時供
          稱：「會是我的沒錯，我太太幫我處理」等語（見本院九十年七月二十五
          日訊問筆錄第二頁），另被告於偵查中亦供稱：「（錢到那裡？）用錢去
          繳其他會，以會養會」等語（見偵查卷宗第十七頁正面第三、四行），據
          此可知，上開互助會會首確為被告己○○，至其會款之運用情形，與其是
          否為會首無涉。綜上事證，被告前揭辯詞顯係事後避就之詞，不而足信採
          。
    （三）又查前揭互助會於八十九年七月十日（第三十三會）停會後，依互助會會
          單上有蔣木欽、楊太原（參加二會）及賴淑芬三人尚屬活會會員，然告訴
          人乙○○、庚○○、丙○○、甲○○、戊○○與林秋娟亦屬活會會員，此
          有被告簽名之活會會員確認單一紙在卷可憑（見偵查卷宗第十三頁）再參
          互勾稽告訴人及證人丁○○○所提出之會單，被害人乙○○、丙○○、李
          秀雪、林秋娟、劉新蘭及戊○○等人係屬活會會員，然依證人丁○○○所
          提出之會單其等則屬死會會員。另參以被告於本院調查證據時自承：「（
          最後一會的時候，為何還有很多活會的會員？）是我太太偷標的」等語（
          見本院九十年七月二十五日訊問筆錄第三頁），綜上證據及被告供述，前
          揭互助會於第三十三會時，應僅剩餘四位活會會員，然依上開確認單確有
          十一位尚未標取會款，足見告訴人前揭指訴非虛，顯見被告係以冒用他人
          名義競標，再佯稱他人得標之方法，使人陷於錯誤而為財物之交付。是衡
          諸上情，被告前揭抗辯要難認其內容之實在，尚難憑信。
    （四）末查發起之民間互助會約定競標者應於標單上載明金額及姓名，業據被告
          自承明確，其為達冒標之目的，冒用活會會員在標單上偽填他人名義及出
          標金額，標取會款，致使活會會員誤以為有人標取該會，而陷於錯誤，繳
          納會款，核屬詐術之施用無訛。而被告與鄭秀葉共同冒名標會，自足生損
          害於被冒名之會員乙○○、丙○○、甲○○、林秋娟、劉新蘭（庚○○以
          劉新蘭名義參加）及戊○○，復使該期出價次高之會員得標權利遭致剝奪
          ，更使活會會員對於互助會權益受到影響，自足生損害於被冒標之人及活
          會會員（各互助會之各死會會員，原本即應依約如期繳交各期死會會款，
          亦即此部分所收取之死會會款，尚與被告之施用詐術無因果關係，故不列
          入詐得款項之內），被告犯行堪予認定，應依法論科。
二、按一般民間互助會競標係由參與者以標單簽寫會員姓名、標息，而以所寫標息最
    高者為得標，是標單係屬在紙上書寫之文字而依習慣及約定足以為表示一定用意
    之證明，依刑法第二百二十條規定視為準文書。查被告意圖為自己不法之所有，
    以乙○○、丙○○、甲○○、林秋娟、劉新蘭及戊○○名義寫標單，並在標單上
    書寫姓名及記載標金持以行使，其冒用被害人乙○○、丙○○、甲○○、林秋娟
    、劉新蘭及戊○○名義競標之詐術，並向尚未得標之互助會會員佯稱係其等得標
    ，冒標會款，而使各該次尚為活會之各會員陷於錯誤而詐取會款（死會會員則不
    論何人得標均有繳納會款義務，不生陷於錯誤而為意思決定情形，是此部份不成
    立詐欺罪責），足生損害於各該被冒標會員及上開各該活會之會員。核其所為，
    係犯刑法第二百十六條、第二百二十條、第二百十條之行使偽造文書罪，及第三
    百三十九條第一項之詐欺取財罪。又被告己○○與鄭秀葉（公訴人未就此部分起
    訴，此部分宜由檢察官另案偵辦）二人間，有犯意聯絡，行為分擔，均為共同正
    犯。惟被告己○○冒名標會詐取多人之財物，其每次詐欺行為，均係侵害各活會
    會員之法益，係以同一行為而觸犯數詐欺罪，屬同種想像競合關係，僅論一詐欺
    罪；至其先後多次行使偽造私文書行為及所犯多次詐欺取財，係犯同一構成要件
    之罪，且時間緊接，顯係基於概括犯意為之，各應依連續犯規定論以一罪並加重
    其刑。而其偽造會員姓名簽署之行為為偽造私文書之部分行為不另論罪，而其偽
    造私文書之低度行為應為行使偽造私文書之高度行為所吸收，僅論以行使偽造私
    文書罪；又其所犯連續行使偽造私文書罪與連續詐欺取財罪間，具方法結果之牽
    連犯關係，應從法定刑較重之連續行使偽造私文書罪處斷。第查被告其於犯罪後
    業與部分活會會員達成和解，且按月清償部分會員會款，有和解書等影本在卷可
    稽，本院爰審酌被告品行、犯罪動機、目的、手段、所生危害、所得財物及犯罪
    後態度，與本件被告尚未能與告訴人和解等一切情狀，爰量處如主文所示之刑，
    又被告行為後，刑法第四十一條易科罰金之標準已於九十年一月十日公布施行，
    於同年月十二日生效，比較新舊法，其易科罰金之標準，以新法較有利於被告，
    是行為人犯後法律已有變更，依刑法第二條第一項前段之規定，應適用最有利於
    行為人之法律，併依修正後刑法第四十一條第一項前段之規定諭知易科罰金之折
    算標準。
三、被告所偽造標單並未扣案，此外復無其它積極證據足以證明尚屬存在，應係於案
    發後丟棄滅失而不存在，爰不另為沒收之宣告，附此敘明。
據上論斷，應依刑事訴訟法第二百九十九條第一項前段，刑法第二條第一項前段、第
二十八條、第五十六條、第二百十六條、第二百十條、第二百二十條、第三百三十九
條第一項、第五十五條，第四十一條第一項前段，罰金罰鍰提高標準條例第一條前段
判決如主文。
中      華      民      國    九十      年      九      月     十四     日
                                      臺灣台中地方法院刑事第六庭
                                          法  官  楊  熾  光
右正本證明與原本無異。
如不服本判決，應於送達後十日內向本院提出上訴狀（須附繕本），上訴於台灣高等
法院台中分院。
                                          書記官
中      華      民      國    九十      年      九      月     十四     日
附錄本案論罪科刑法條全文
刑法第三百三十九條第一項：
意圖為自己或第三人不法之所有，以詐術使人將本人或第三人之物交付者，處五年以
下有期徒刑、拘役或科或併科一千元以下罰金。
刑法第二百十六條：
行使第二百十條至第二百十五條之文書者，依偽造、變造文書或登載不實事項或使登
載不實事項之規定處斷。
刑法第二百十條：
偽造、變造私文書，足以生損害於公眾或他人者，處五年以下有期徒刑。
刑法第二百二十條：
在紙上或物品上之文字、符號，依習慣或特約，足以為表示其用意之證明者，關於本
章之罪，以文書論。
 附表：
 ┌──┬────┬───────────┬─────┬────────┐
 │編號│日    期│    行        為      │ 競標金額 │  詐得活會金額  │
 │    │        │                      │ (新台幣) │    (新台幣)    │
 ├──┼────┼───────────┼─────┼────────┤
 │    │八十八年│假冒甲○○名義參與競標│三千五百元│七萬一千五百元  │
 │ 一 │十二月十│在標單上偽簽甲○○姓名│          │                │
 │    │日（第二│及書寫金額，並向其他活│          │[(10000元-3500元│
 │    │十六會）│會會員佯稱係甲○○得標│          │ )×(36-26+1)]  │
 ├──┼────┼───────────┼─────┼────────┤
 │    │八十九年│假冒莊惠如名義參與競標│三千八百元│六萬二千元      │
 │ 二 │一月十日│在標單上偽簽莊惠如姓名│          │                │
 │    │（第二十│及書寫金額，並向其他活│          │[(10000元-3800元│
 │    │七會）  │會會員佯稱係莊惠如得標│          │ )×(36-27+1)]  │
 ├──┼────┼───────────┼─────┼────────┤
 │    │八十九年│假冒劉新蘭名義參與競標│四千元    │五萬四千元      │
 │ 三 │二月十日│在標單上偽簽劉新蘭姓名│          │                │
 │    │（第二十│及書寫金額，並向其他活│          │[(10000元-4000元│
 │    │八會）  │會會員佯稱係劉新蘭得標│          │ )×(36-28+1)]  │
 ├──┼────┼───────────┼─────┼────────┤
 │    │八十九年│假冒丙○○名義參與競標│四千元    │四萬八千元      │
 │ 四 │三月十日│在標單上偽簽丙○○姓名│          │                │
 │ │（第二十│及書寫金額，並向其他活│          │[(10000元-4000元│
 │    │九會）  │會會員佯稱係丙○○得標│          │ )×(36-29+1)]  │
 ├──┼────┼───────────┼─────┼────────┤
 │    │八十九年│假冒林秋娟名義參與競標│四千元    │四萬二千元      │
 │ 五 │四月十日│在標單上偽簽林秋娟姓名│          │                │
 │    │（第三十│及書寫金額，並向其他活│          │[(10000元-4000元│
 │    │會）    │會會員佯稱係林秋娟得標│          │ )×(36-30+1)]  │
 ├──┼────┼───────────┼─────┼────────┤
 │    │八十九年│假冒乙○○名義參與競標│三千五百元│三萬九千元      │
 │ 六 │五月十日│在標單上偽簽乙○○姓名│          │                │
 │    │（第三十│及書寫金額，並向其他活│          │[(10000元-3500元│
 │    │一會）  │會會員佯稱係乙○○得標│          │ )×(36-31+1)]  │
 ├──┼────┼───────────┼─────┼────────┤
 │    │八十九年│假冒乙○○名義參與競標│四千元    │三萬元          │
 │ 七 │六月十日│在標單上偽簽乙○○姓名│          │                │
 │    │（第三十│及書寫金額，並向其他活│          │[(10000元-4000元│
 │    │二會）  │會會員佯稱係乙○○得標│          │ )×(36-32+1)]  │
 └──┴────┴───────────┴─────┴────────┘


司法院資訊處製作；財團法人民間司法改革基金會備份。
